【裁判字號】    96,重訴,224
【裁判日期】    980521
【裁判案由】    返還土地等
【裁判全文】
臺灣板橋地方法院民事判決             96年度重訴字第224號
原      告
即反訴被告  乙○○
訴訟代理人  邱晃泉律師
被      告
即反訴原告  卯○○
            辛○○
            子○○
            丙○○
            甲○○
            癸○○
            寅○○
            己○○
            辰○○
上九人共同
訴訟代理人  張安琪律師
上列當事人間請求返還土地等事件，經本院於民國98年4 月21日
言詞辯論終結，判決如下：
    主  文
被告卯○○應將坐落臺北縣中和市○○段667 地號上如附圖所示
編號Ｃ部分面積三十五點一九平方公尺土地上之建物拆除，將該
部分土地交還原告。
被告辛○○與己○○應將坐落臺北縣中和市○○段667 地號上如
附圖所示編號Ｅ部分面積三十三點八七平方公尺土地上之建物拆
除，將該部分土地交還原告。
被告子○○應將坐落臺北縣中和市○○段667 地號上如附圖所示
編號Ｇ部分面積四十點六六平方公尺土地上之建物拆除，將該部
分土地交還原告。
被告丙○○應將坐落臺北縣中和市○○段667 地號上如附圖所示
編號Ｉ部分面積三十八點七二平方公尺土地上之建物拆除，將該
部分土地交還原告。
被告甲○○應將坐落臺北縣中和市○○段667 地號上如附圖所示
編號Ｋ部分面積三十六點零六平方公尺土地上之建物拆除，將該
部分土地交還原告。
被告辰○○應將坐落臺北縣中和市○○段667 地號上如附圖所示
編號Ｍ部分面積十六點八五平方公尺土地上之建物拆除，將該部
分土地交還原告。
被告卯○○、辛○○與己○○、子○○、丙○○、甲○○、辰○
○應分別給付原告如附表一所示之金額，及被告卯○○自民國九
十六年六月二十四日起、被告辛○○、子○○、丙○○均自民國
九十六年六月十三日起、被告甲○○自民國九十六年六月十四日
起、被告己○○自民國九十六年八月七日起，均至清償日止，按
週年利率百分之五計算之利息，暨自民國九十六年五月四日起至
返還土地之日止，按月給付原告如附表二之金額，被告辛○○與
己○○並連帶負給付責任。
原告其餘之訴駁回。
訴訟費用由被告顏宏志、丙○○、甲○○各負擔百分之十八、被
告辛○○與己○○連帶負擔百分之十八、被告子○○負擔百分之
二十、被告辰○○負擔百分之八。
本判決兩造分別以如附表三所示之金額供擔保後，得假執行或免
為假執行。
原告其餘假執行之聲請駁回。
反訴原告之訴均駁回。
反訴訴訟費用由反訴原告負擔。
    事實及理由
壹、程序方面：
一、有關訴之聲明變更、原告撤回起訴、追加起訴部分：
    按訴狀送達後，如有請求之基礎事實同一者，或有擴張或減
    縮應受判決事項之聲明者，或不甚礙被告之防禦及訴訟之終
    結者，原告得將原訴變更或追加他訴，民事訴訟法第255 條
    第1 項第2 款、第3 款及第7 款定有明文。本件原告原起訴
    請求(一)被告壬○○（嗣於97年3 月13日具狀撤回對被告壬○
    ○之訴，見本院卷(二)第215 頁）應將坐落臺北縣中和市○○
    段二八張小段52-2地號（重測後為臺北縣中和市○○段667
    地號，下稱系爭52-2地號土地）土地上，門牌號碼臺北縣中
    和市○○路○ 段200 號房屋拆除，將該土地返還原告，並應
    給付原告新臺幣（下同）1,191,013 元，及自起訴狀繕本送
    達翌日起至清償日止，按年息百分之5 計算之利息，及自民
    國96年5 月4 日起至返還土地之日止，按月給付原告21,443
    元；被告卯○○應將坐落系爭52-2地號土地上，門牌號碼臺
    北縣中和市○○路○ 段202 號房屋拆除，將該土地返還原告
    ，並應給付原告2,144, 485元，及自起訴狀繕本送達翌日起
    至清償日止，按年息百分之5 計算之利息，並自96年5 月4
    日起至返還土地之日止，按月給付原告38,610元；被告辛○
    ○應將坐落系爭52-2地號土地上，門牌號碼臺北縣中和市○
    ○路○ 段204 號房屋拆除，將該土地返還原告，並應給付原
    告2,024,194 元，及自起訴狀繕本送達翌日起至清償日止，
    按年息百分之5 計算之利息，並自96年5 月4 日起至返還土
    地之日止，按月給付原告36 ,444 元；被告子○○應將坐落
    系爭52-2地號土地上，門牌號碼臺北縣中和市○○路○ 段20
    6 號房屋拆除，將該土地返還原告，並應給付原告2,462,33
    1 元，及自起訴狀繕本送達翌日起至清償日止，按年息百分
    之5 計算之利息，並自96年5 月4 日起至返還土地之日止，
    按月給付原告44 ,333 元；被告丙○○應將坐落系爭52-2地
    號土地上，門牌號碼臺北縣中和市○○路○ 段208 號房屋拆
    除，將該土地返還原告，並應給付原告2,347,79 1元，及自
    起訴狀繕本送達翌日起至清償日止，按年息百分之5 計算之
    利息，並自96年5 月4 日起至返還土地之日止，按月給付原
    告42,2 71 元；被告甲○○、癸○○應將坐落系爭52-2地號
    土地上，門牌號碼臺北縣中和市○○路○ 段210 號房屋拆除
    ，將該土地返還原告，並應連帶給付原告2,091,680 元，及
    自起訴狀繕本送達翌日起至清償日止，按年息百分之5 計算
    之利息，並自96年5 月4 日起至返還土地之日止，按月給付
    原告37,652元；被告蕭和祥（嗣於96年8 月2 日具狀撤回對
    被告蕭和祥之訴，見本院卷(一)第137 頁反面）與寅○○應將
    坐落系爭52-2地號土地上，門牌號碼臺北縣中和市○○路○
    段212 號房屋拆除，將該土地返還原告，並應連帶給付原告
    623,861 元，及自起訴狀繕本送達翌日起至清償日止，按年
    息百分之5 計算之利息，並自96年5 月4 日起至返還土地之
    日止，按月給付原告11,232元。(二)嗣追加被告己○○、辰○
    ○為共同被告，請求拆屋還地，並擴張賠償金額為被告寅○
    ○、辰○○應連帶給付原告62 3,861元，及自起訴狀繕本送
    達翌日起至清償日止，按年息百分之5 計算之利息，並自96
    年5 月4 日起至返還土地之日止，按月給付原告11,232元（
    見本院卷(一)第137 、138 頁）。並撤回對被告蕭和祥之起訴
    。(三)又於本院囑託臺北縣中和地政事務所測量後，另依照地
    政機關測量成果擴張其請求判決事項之聲明內容如下列原告
    訴之聲明所示（見本院卷(二)第134 、135 頁）。核原告上開
    所為均係本於同一所有權之物上請求權及不當得利返還請求
    權，並未變更訴訟標的，且係本於系爭房屋占用其所有土地
    之同一請求基礎事實，而追加共同被告及擴張應受判決事項
    之聲明，且其所使用之訴訟資料均相同，而不甚礙兩造之防
    禦及訴訟之終結，故其所為訴之變更，合於前揭法條規定，
    應予准許。另原告撤回起訴部分，亦合於民事訴訟法第262
    條之規定，應予准許。
二、反訴原告提起反訴部分：
    按被告於言詞辯論終結前，得在本訴繫屬之法院，對於原告
    及就訴訟標的必須合一確定之人提起反訴。又反訴之標的，
    如專屬他法院管轄，或與本訴之標的及其防禦方法不相牽連
    者，不得提起。民事訴訟法第259 條、第260 條第1 項分別
    定有明文。本件被告即反訴原告壬○○（嗣於97年3 月13日
    具狀撤回對反訴被告之反訴，見本院卷(二)第215 頁）、卯○
    ○、辛○○、子○○、丙○○、甲○○、癸○○、寅○○、
    己○○、辰○○等10人於言詞辯論終結前之96年10月4 日以
    其業經時效取得地上權為由，提起反訴請求確認被告即反訴
    原告就本件土地有地上權登記請求權存在等（另請求原告即
    反訴被告應容忍被告即反訴原告向地政機關辦理時效取得地
    上權登記，見本院卷(一)第222 頁），經核與本件訴訟所為防
    禦方法些許牽連，原告即反訴被告亦逕為言詞辯論同意反訴
    之提出，是反訴原告提起反訴合於前揭法條規定，亦應准許
    。
貳、本訴兩造聲明及陳述部分：
一、原告起訴主張：
  (一)原告為系爭52-2地號土地之所有權人及地上權人。被告等無
    合法權利，分別占用系爭土地。被告卯○○之門牌號碼臺北
    縣中和市○○路○ 段202 號房屋、被告辛○○與己○○之同
    路段204 號房屋、被告子○○之同路段206 號房屋，被告丙
    ○○之同路段208 號房屋，被告甲○○與癸○○之同路段21
    0 號房屋，被告寅○○與辰○○之同路段212 號房屋，均未
    辦理保存登記，無權占用原告所有土地。被告等占用部分及
    面積，分別如附圖（即中和地政事務所96年11月23日複丈成
    果圖）所示。原告本於所有權及地上權，依民法第767 條、
    第833 條準用第790 條本文及類推適用第767 條規定，自得
    請求被告等將無權占用土地之房屋拆除，並將占用土地返還
    原告。
  (二)又被告等無權占用上開土地，受有相當於租金之不當得利，
    並致原告受有損害，依民法第179 條、第184 條、第185 條
    規定，原告自得請求被告返還、償付占用期間相當於租金之
    不當得利、損害賠償金。茲原告於96年2 月6 日受讓系爭土
    地，該土地原所有權人丑○○、蔡良純、蔡維新、陳命尤、
    陳志洋、陳冠潔、陳彥潔、陳森倫、陳秀倫等人已將其對被
    告等自初始占用時起至原告受讓土地時之期間之侵權行為損
    害賠償請求權及不當得利返還請求權全部讓與原告。原告爰
    先請求被告等返還自提起本件訴訟5 年前起至返還系爭土地
    之日止，相當於租金之不當得利、損害賠償金。其不當得利
    、損害賠償金，依當地交通便利、經濟繁榮及系爭房屋作商
    業店面使用情況，以土地公告現值年息百分之10計算，應屬
    合理。被告等應給付原告之不當得利、損害賠償金，其計算
    方式如下：
  1.自起訴日前5 年起至起訴前1 日止之占用期間：系爭土地自
    91年至96年之每平方公尺公告現值為：91年136,800 元、92
    年134,640 元、93年124,800 元、94年124,800 元、95年12
    6,000 元、96年142,800 元；其每平方公尺年租金為：91年
    13,680元、92年13,464元、93年12,480元、94年12,480元、
    95年12,600元、96年14,280元。依此計算，自91年5 月4 日
    至96年5 月3 日起訴前1 日時（起訴狀誤載為自91年5 月5
    日至96年5 月4 日起訴時），被告等應給付原告之不當得利
    、損害賠償金，每平方公尺為66,094元，包括：(1)91年5 月
    5 日至91年12月31日：9,120 元（13,680元÷12月x 8 月）
    ，(2)92年：13,464元，(3)93年：12,480元，(4)94年：12,480
     元 ，(5)95年：12,600元，(6)96年1 月1 日至96年5 月4 日
    ：5,950 元（14,280元÷12月x 5 月）。是以系爭土地每平
    方公尺年租金（公告現值年息百分之10）66,094元為基準，
    依實際占用面積計算，被告等應給付原告之不當得利、損害
    賠償金，分別為：
  (1)被告卯○○：2,325,847 元（66,094元×35.19 平方公尺）
    。
  (2)被告辛○○及己○○：2,238,603 元（66,094元×33.87 平
    方公尺）。
  (3)被告子○○：2,687,382 元（66,094元×40.66 平方公尺）
    。
  (4)被告丙○○：2,559,159 元（66,094元×38.72 平方公尺）
    。
  (5)被告甲○○及癸○○：2,383,349 元（66,094元×36.06 平
    方公尺）。
  (6)被告辰○○及寅○○：1,113,683 元（66,094元×16.85 平
    方公尺）。
  2.自起訴日起至被告等返還系爭土地之日止，被告等仍應按月
    給付不當得利、損害賠償金。依96年公告現值每平方公尺14
    ,280 元 計算，分別為：
  (1)被告卯○○，41,876元（14,280元×35.19 平方公尺÷12月
    ）。
  (2)被告辛○○及己○○，40,305元（14,280元×33.87 平方公
    尺÷12月）。
  (3)被告子○○，48,385元（14,280元×40.66 平方公尺÷12月
    ）。
  (4)被告丙○○，46,076元（14,280元×38.72 平方公尺÷12
    月）。
  (5)被告甲○○及癸○○，42,911元（14,280元×36.06 平方公
    尺÷12月）。
  (6)被告辰○○及寅○○，20,051元（14,280元×16.85 平方公
    尺÷12月）。
  (三)聲明：1.被告卯○○應將坐落臺北縣中和市○○段667 地號
    土地上，門牌號碼臺北縣中和市○○路○ 段202 號房屋拆除
    ，將該土地如附圖所示C 部分返還原告；並給付原告2,325,
    847 元，及自起訴狀繕本送達翌日起至清償日止，按年息百
    分之5 計算之利息；並自96年5 月4 日起至返還土地之日止
    ，按月給付原告新臺幣41,876元。2.被告辛○○與己○○應
    將坐落臺北縣中和市○○段667 地號土地上，門牌號碼臺北
    縣中和市○○路○ 段204 號房屋拆除，將該土地如附圖所示
    E 部分返還原告；並連帶給付原告2,238,603 元，及自起訴
    狀繕本送達翌日起至清償日止，按年息百分之5 計算之利息
    ；並自96年5 月4 日起至返還土地之日止，按月給付原告40
    ,305 元 。3.被告子○○應將坐落臺北縣中和市○○段667
    地號土地上，門牌號碼臺北縣中和市○○路○ 段206 號房屋
    拆除，將該土地如附圖所示G部 分返還原告；並給付原告2,
    687,382 元，及自起訴狀繕本送達翌日起至清償日止，按年
    息百分之5 計算之利息；並自96年5 月4 日起至返還土地之
    日止，按月給付原告48,385元。4.被告丙○○應將坐落臺北
    縣中和市○○段667 地號土地上，門牌號碼臺北縣中和市○
    ○路○ 段208 號房屋拆除，將該土地如附圖所示I 部分返還
    原告；並給付原告2,559,159 元，及自起訴狀繕本送達翌日
    起至清償日止，按年息百分之5 計算之利息；並自96年5 月
    4 日起至返還土地之日止，按月給付原告46,076 元 。5.被
    告甲○○與癸○○應將坐落臺北縣中和市○○段667 地號土
    地上，門牌號碼臺北縣中和市○○路○ 段210 號房屋拆除，
    將該土地如附圖所示K 部分返還原告返還土地予原告；並連
    帶給付原告2,383,349 元，及自起訴狀繕本送達翌日起至清
    償日止，按年息百分之5 計算之利息；並自96年5 月4 日起
    至返還土地之日止，按月給付原告新臺幣42,911元。6.被告
    寅○○與辰○○應將坐落臺北縣中和市○○段667 地號土地
    上，門牌號碼臺北縣中和市○○路○ 段212 號房屋拆除，將
    該土地如附圖所示M 部分返還原告；並連帶給付原告1,113,
    683 元，及自起訴狀繕本送達翌日起至清償日止，按年息百
    分之5 計算之利息；並自民國96年5 月4 日起至返還土地之
    日止，按月給付原告20,051元。7.原告願供現金或同額銀行
    無記名可轉讓定期存單為擔保，請准宣告假執行。
二、被告抗辯以：
  (一)原告所請求之當事人不適格︰被告癸○○、寅○○並非系爭
    房屋所有人，亦非占有人，原告未提出任何證據證明其等對
    於系爭房屋或土地有何占有事實，應駁回原告之請求。
  (二)被告非無權占有系爭52-2地號土地：
  1.因中和路道路拓寬，原始建築於該地之屋主即被告等之前手
    於55年即向前地主陳阿網、丑○○、蔡信義、蔡信惠（即其
    繼承人蔡良純）購買土地以供再建之用，有鈞院卷(一)第80頁
    買賣契約第1 條載明：「乙方所有坐落於中和市○○段二八
    張小52-2、52-20 地號甲方現占用部分每坪新臺幣650 元計
    算，道路預定地部分每坪新臺幣350 元計算，賣予甲方建築
    房屋」可證。被告等繼受前買主之權利（第一手有丙○○之
    父親李應辰、辛○○、己○○兄弟之祖母盧阿面係第一手、
    壬○○之阿公王攀及其夫許克己係第一手，卯○○之父親顏
    國勝係向鄭新村購買、子○○係向庚○○買、辰○○係向劉
    呂阿蔡之兒子買、甲○○之公公游上向戊○○買），亦有鈞
    院卷(一)第84頁以下被告等與前手間之買賣契約、讓渡書等權
    利來源證明文件足證。
  2.前地主業已對於被告等概括承受買賣契約權利為承認，就此
    被告除提出買賣契約等權利使用文件（買賣契約、被告等與
    原買賣契約前手間之買賣契約或證明文件）證明有權占有外
    ，並提出土地使用證明書證明當初全體地主於簽署買賣契約
    後讓渡並交付土地予各地主以供再建之用。此外，蔡良純、
    丑○○及蔡良純並持續依據買賣契約第3 條規定請求買方負
    擔稅捐，要求被告等支付地價稅，此有地價稅繳納之收據足
    證。
  3.前地主基於買賣契約交付土地予買受人，雖因部分原始地主
    死亡而導致所有權移轉未完成，被告等占有土地係具有正當
    權源，更何況時效完成後，前地主對於被告等仍負有移轉所
    有權之債務，僅得拒絕給付，至於已經交付之部分，基於公
    平法則，自不得請求返還，此有最高法院69年第4 次民事庭
    會議決議足參。至於原告主張上開決議不適用於本件，前地
    主與被告間並無買賣契約關係云云，惟出賣人之一之丑○○
    於南投地院囑託訊問證述時清楚說明，契約雖非其親自簽名
    ，但是丑○○將印鑑交給其母親全權處理的，故買賣契約確
    實存在，至於丑○○有關自行繳納地價稅之說法與事實不符
    ，蓋：
  (1)鈞院卷(三)第141 頁地價稅繳款書係丑○○曾向被告收取地價
    稅之證明，若非地價稅確實係被告支付，何以被告可以提出
    該丑○○等地主之地價稅繳款書原本？地主於收取地價稅後
    ，或開立收據或交付地價稅繳款書予被告，由此足證丑○○
    主張地價稅係自己繳納，洵不足採。
  (2)鈞院卷(三)第141 頁寅○○支票提示紀錄，及鈞院卷(一)第114
    頁之收據上載明寅○○以交付自己之支票給蔡良純之方式繳
    納地價稅，蔡良純事後將此支票兌現，由此足證地主確實由
    被告處收錢繳納地價稅。
  (3)證人戊○○及庚○○均到庭證實確將土地權利讓渡給被告等
    ，至於原告爭執該等證人之證詞，惟該等證人業已出售土地
    ，於本件毫無利害關係，如非果有其事，為何願意具結負擔
    偽證責任？原告虛言否認買賣契約存在，顯不足採。
  (4)原告爭執簽署買賣契約當時之地主之一蔡信惠於49年已經死
    亡，主張不可能於55年簽署買賣契約書，但蔡信惠雖於49年
    死亡，其繼承人蔡良純於60年才辦妥繼承登記，因當時土地
    登記權利人仍為蔡信惠，因此其繼承人蔡良純係以蔡信惠名
    義簽署買賣契約，此可由後續向被告等收取地價稅之人為蔡
    良純、蔡信義及丑○○3 人足證。若非蔡良純當時係以父親
    名義同意簽署買賣契約，蔡良純又何以依據買賣契約向被告
    等收取地價稅？足見買賣契約確實係經當時全體地主即陳阿
    網、蔡信義、丑○○及蔡良純（以被繼承人蔡信惠名義簽署
    ）。並無原告所稱未經全體共有人同意處分共有物之情形。
  (5)民法第819條第1 項規定，各共有人得自由處分應有部分。
    系爭土地於55年之所有權狀態係由陳阿網、蔡信義、丑○○
    以及蔡良純（蔡信惠之繼承人）分別共有而非公同共有（參
    鈞院卷(二)第162 頁），依據民法第819 條第1 項規定，各共
    有人，得自由處分應有部分。退萬步言，原告爭執蔡良純當
    初尚未辦妥繼承登記而以蔡信惠名義簽署之部分效力，亦不
    影響其他共有人處分其土地之應有部分之效力。
  (6)且系爭房屋所坐落之土地包括52-2、52-28 、52-29 、52-3
    0、52-31 、52-32 、52-33 地號，各房屋之所有人均於建
    屋後陸續購買其房屋土地占用部分後方之土地並辦理過戶完
    畢，且其中52-20 地號之所有權人卯○○及原始地主陳阿網
    亦同意各屋主使用其土地建屋（另原地主陳阿網亦同意使用
    ，不可能不同意被告等使用52-2地號，原告受讓系爭土地時
    亦顯然知道原地主同意被告等使用土地，否則何以原告沒有
    就52-20 地號提出訴訟？），由此足見被告等係有權使用系
    爭土地。
  (三)被告因等因時效取得地上權：
  1.被告等自55年即於系爭52-2地號土地上建屋居住，顯然係基
    於地上權之意思占有系爭土地，依民法第772 條準用民法第
    769 條及第770 條規定，係屬地上權時效取得，當屬合法有
    權占有。
  2.邱阿能之地上權當初登記權利範圍本為56坪5 合6 勺，此與
    原告52-2地號之面積大小不同。依土地登記簿之記載，當初
    邱阿能所登記之地上權之52-2地號業已被分割轉載為52-19
    地號，並非52-2地號，亦即重測前52-19 及52-2地號均屬52
    -2地號，原告受讓地上權時，怎可能不去了解自己地上權之
    範圍及位置，足證原告絕非所謂之善意第三人，且原告從未
    舉證以任何代價取得該地上權。
  3.邱阿能當初之地上權係因其向前手范阿鹿購買之建物而來，
    該建物因道路拓寬而被拆除，邱阿能業已領取到補償款，此
    有四鄰證人即當初住在邱阿能所買建物隔壁之丁○證實。亦
    足見當初邱阿能之地上權範圍與本件被告建物所在位置完全
    不同。
  (四)原告於另案確認買賣關係存在事件提出原告與前地主之買賣
    契約以及相關付款單據，足以證明原告根本早已和前地主勾
    結，原告並非土地法第43條所要保護之善意第三人，被告自
    得以原告前手對於被告等所負交付其物移轉所有權之義務對
    抗原告之︰
  1.依據原告於另案所提出之買賣契約書，其購買系爭土地之約
    定價格僅2154萬6000元，以171 平方公尺計算，每平方公尺
    價格僅12萬5000元，以系爭土地在鄰接中山路2 段與永和路
    、福祥路交會，附近交通便利，沿路有公車、有南山高中、
    福祥公園，公共設施齊全，起碼每平方公尺市價應在40 萬
    左右，原告購買價格顯然過低。
  2.至原告是否有依買賣契約支付款項令人質疑，根據原告另案
    提出之單據，其中高達677 萬672 元係由亞詮建設有限公司
    開立支票，該建設公司並非買賣契約當事人，自不得列入原
    告支付之土地買賣價金中計算，且該等支票中又有為數不小
    之金額係由該建設公司開立予非土地買賣契約賣方之趙玲玲
    ，均不得列入價金計算。
  3.原告將蔡良純擔任連帶保證人之借據亦列入買賣價金之支付
    ，依據該收據作廢之時間為91年9 月21日，該書據僅於上方
    記載買方代償500 萬元，惟該代償金額係在原告與前地主買
    賣契約95年簽署前即發生，何以得列入作為價金之一部分？
    且91年當時陳阿網之繼承人尚未完成繼承登記（陳阿網之繼
    承人係於92年4 月25日才向地政事務所申辦繼承陳阿網土地
    之應繼分登記），足見早在91年陳阿網之土地繼承尚未完成
    前，原告即處心積慮的介入本件土地買賣，以低價購得，若
    扣除高達677 萬672 元由亞詮建設有限公司支付及早在91年
    之500 萬，以及原告由前地主處受讓不當得利債權金額高達
    12,884,955元，原告根本係無償取得系爭土地，原告絕非所
    謂之善意第三人，原告顯然係與前地主通謀受讓土地後以強
    迫被告等搬遷。原告雖主張係登記之所有權人，惟土地法第
    43條所謂登記有絕對效力，係為保護因信賴登記取得土地權
    利之第三人而設。第三人於訂立買賣契約時，雖屬善意，但
    其在辦妥登記取得土地權利前，如已知登記有無效或得撤銷
    之原因，而仍執意續為登記，即難認其為信賴登記而為新登
    記第三人，應不受土地法第43條之保護，此有最高法院88年
    台上字第2514號、85年台上字第1517號、85年台上字第700
    號見解足證（被證23）。至於原告主張其他有關二重買賣以
    及登記有無效或得撤銷之原因仍為登記不影響所有權人之物
    權，均應以後買受人及所有權人是否善意為判斷依據。本件
    原告根本係無償受讓土地，非善意第三人。
  4.被告等對於系爭52-2地號土地有優先承買權：依土地法第10
    4 條第1 項規定：「基地出賣時，地上權人、典權人或承租
    人有依同樣條件優先購買之權。房屋出賣時，基地所有權人
    有依同樣條件優先購買之權。其順序以登記之先後定之。」
    、同條第2 項規定：「前項優先購買權人，於接到出賣通知
    後十日內不表示者，其優先權視為放棄。出賣人未通知優先
    購買權人而與第三人訂立買賣契約者，其契約不得對抗優先
    購買權人。」而有關租用基地建築房屋出租人及承租人之優
    先承買權，民法債編於88年修正已對此有所規定，其立法意
    旨准法務部89年5 月18日法89律字第014411號函以：「按民
    國64年7 月24日修正公布之土地法第104 條第1 項規定，其
    修正理由謂：『地上權人、典權人或承租人，乃係房屋出賣
    時之直接占有人，對其有直接占領關係。倘因該房屋之出售
    而解除彼此既存之法律關係時，上開權利人若不能以同一價
    格優先承購，顯屬不公，故本條明文規定，賦與上開權利人
    優先購買權，俾使基地與其地上之房屋合歸一人所有，土地
    之利用與其所有權併於同一主體，以求其所有權之完整，使
    其法律關係單純化，並藉以充分發揮土地之利用價值，盡經
    濟上之效用，並杜當事人間之紛爭．是有本條第1 項之規定
    也。」本件被告與前地主係基於買賣關係而直接占有土地興
    建房屋，依據上開立法修正意旨，土地法第104 條第一項顯
    應涵蓋基於買賣契約而直接占有土地興建房屋之人，被告自
    得類推適用土地法第104 條第1 項規定，主張前地主出售予
    原告，未通知有權主張優先承買權之被告等，原告與前地主
    間之買賣契約違反土地法強制禁止規定而無效。
  5.原告受讓前地主不當得利債權應受前地主同意被告使用土地
    之意思所拘束：原告係於95年9 月20日與前地主簽署買賣契
    約，於96年2 月6 日登記為所有權人，卻要求前地主讓與自
    55年被告等占有土地時起至受讓時止之不當得利債權，甚至
    以該金額假扣押被告等之資產，足見原告絕非善意第三人。
    且原告自前地主處受讓不當得利債權，被告自得以前述其與
    前地主間所存在之事由對抗原告。
  (五)答辯聲明：(一)請求駁回原告之訴。(二)請求宣告駁回原告假執
    行聲明。
、反訴兩造聲明陳述部分：
一、反訴原告即被告主張：
  (一)反訴被告於系爭52-2地號土地無地上權︰
  1.中和地政事務所土地登記簿第1 頁清楚記載該地上權所在之
    「52-2地號」早在53年11月13日已經分割轉載為52-19 地號
    。他項權利部亦載明邱阿能之地上權在44年4 月1 日即有地
    上權設定，權利範圍乃56坪6 合5 勺，面積與建築改良物面
    積完全相符。證明反訴被告向邱阿能之繼承人取得之地上權
    應係由52-2地號轉載出去之52-19 地號。根據當初複丈時地
    政事務所人員提供之地籍圖，該邱阿能地上權建物所在地點
    應為福祥路及中山路交口安全帽前之機車待駛區，此部分事
    實並經邱阿能當時隔壁鄰居丁○到庭證實。足證反訴被告之
    地上權並非土地之權利範圍全部，而應僅有該建物所在之56
    坪6 合5 勺，此與反訴被告之土地面積根本不符，足見乙○
    ○所受讓之地上權位置並不在系爭土地上。
  2.反訴被告於系爭52-2地號土地上之地上權是否與所有權混同
    消滅？民法第762 條規定︰「同一物之所有權及其他物權，
    歸屬於同一人者，其他物權因混同而消滅。」，本件反訴被
    告受讓與系爭土地，同時為妨礙反訴原告地上權登記，明知
    邱阿能之地上權根本與本件系爭土地及建物無關，故意受讓
    邱阿能之地上權，該地上權自應與所有權混同而消滅。
  3.反訴被告之地上權是否妨礙反訴原告之地上權登記請求權？
    依土地登記簿記載52-2地號分割轉載為52-19 地號，足見邱
    阿能地上權位置應為52-19 地號而非52-2地號，當初他項權
    利範圍56坪6 合5 勺，亦與系爭土地面積171 平方公尺不同
    。反訴原告占有系爭土地建屋之位置與反訴被告之地上權建
    物位置區域根本不同。反訴被告之地上權並不影響反訴原告
    之地上權時效取得登記請求。
  (二)反訴原告符合地上權時效取得之要件：
  1.所謂地上權主觀意思，係指以在他人土地上有建築物，或其
    他工作物或竹木為目的而使用土地之權利，民法第832 條明
    文規定。反訴原告於55年係向原地主購買土地，但該不動產
    移轉尚未移轉，因此反訴原告於建築房屋當時係以在他人土
    地上有建築物為目的而使用土地之主觀意思占有土地並興建
    房屋，否則又何須取得土地使用證明書及土地使用同意書？
    至於反訴被告辯稱反訴原告係基於買賣關係，基於所有權而
    占有，而非地上權占有，反訴被告之說法顯然故意將主觀意
    思與法律上原因混為一談。系爭房屋坐落系爭土地上和平占
    有超過40年以上，依民法第772 條準用民法第770 條規定業
    已符合時效取得地上權之客觀要件。反訴原告業已向地政機
    關提出地上權時效取得之申請，並提出於法院，自有權請求
    就地上權登記請求權存否為實體判決。
  2.反訴原告當初建造房屋時，尾款尚未支付，因知道所有權尚
    未移轉，建築房屋當時主觀上從未以所有之意思，而係在屬
    他人所有之土地上建築房屋之主觀意思占有土地建築房屋，
    若非如此，若反訴原告係以所有或買賣之意思占有土地，何
    以59年反訴原告之一卯○○之父親顏國勝要求地主出具使用
    同意書載明「立同意書人茲將本人所有坐落台北縣中和鄉○
    ○段28小段52-2地號無代價同意顏國勝先生建屋」？
  (三)反訴聲明：1.確認反訴原告就臺北縣中和市○○段667 地號
    有地上權登記請求權存在，並命反訴被告依照附圖容忍反訴
    原告辦理地上權登記之面積分別為卯○○（附圖C 部分）35
    .19 平方公尺、辛○○及己○○（附圖R 部分）33.87 平方
    公尺、子○○（附圖G 部分）40.66 平方公尺、丙○○（附
    圖I 部分）38.72 平方公尺，甲○○（附圖K 部分）36.06
    平方公尺、辰○○（附圖M 部分）16.85 平方公尺。2.請准
    反訴原告供現金或同面額銀行可轉讓定期存單擔保為假執行
    。
二、反訴被告即原告抗辯：
  (一)反訴原告之前手於系爭52-2地號土地建築房屋，並非以行使
    地上權之意思，不得主張時效取得地上權：
  1.按「地上權為一種物權，主張取得時效之第一要件須為以行
    使地上權之意思而占有，若依其所由發生之事實之性質，無
    行使地上權之意思者，非有變為以行使地上權之意思而占有
    之情事，其取得時效，不能開始進行。」、「依時效取得地
    上權者，須其主觀上有以行使地上權之意思，在客觀上有在
    他人土地上建築房屋、其他工作物或竹木而使用他人土地達
    二十年以上之事實者，始足當之。」「占有土地建築房屋，
    有以無權占有之意思，有以所有之意思，有以租賃或借貸之
    意思為之，非必皆以行使地上權之意思而占有，故主張以行
    使地上權之意思而占有者，應負舉證責任。」（最高法院64
    年台上字第2552號判例、69年台上字第1533號、84年台上字
    第748 號判決意旨參照）。是主張時效取得地上權者，其占
    有土地，必主觀上以行使地上權之意思，始足當之；若占有
    土地，係基於買賣關係，顯以取得所有權之意思而占有，自
    非基於行使地上權之意思，殊無取得地上權時效而得登記為
    地上權人之可言，此並有最高法院85年台上字第710 號、86
    年台上字第734 號判決及行政法院76年判字第1702號判決可
    參。本件反訴原告主張時效取得地上權，就時效取得之主觀
    要件有行使地上權之意思，依法應負舉證之責，惟反訴原告
    並未舉證以實。反訴原告泛以於系爭土地建屋居住，即指為
    基於地上權之意思占有，要無可採。
  2.況反訴原告一再主張，其等（其前手）於系爭52-2地號土地
    建築房屋，係基於與前地主之土地買賣契約。依其主張，主
    觀上顯然係以取得所有權之意思，而不是以行使地上權之意
    思占有系爭土地。揆諸前揭最高法院判例、判決及行政法院
    判決，反訴原告並非以行使地上權之意思占有系爭土地，自
    無取得地上權時效而得登記為地上權人之可言。
  (二)系爭52-2地號土地於45年即已設定登記地上權予邱阿能（反
    訴被告於95年受讓該地上權），反訴原告主張時效取得地上
    權，於法亦屬無據：依民法第772 條準用第769 、770 條規
    定，地上權之時效取得，應以他人「未登記」地上權之不動
    產為限。系爭土地於45年即設定登記地上權予邱阿能，存續
    期間「無限期」，權利範圍「全部」，自45年登記時起，邱
    阿能即取得系爭52-2地號土地之地上權。系爭52-2地號土地
    既設定地上權予邱阿能，並為登記，外界已可自登記事項查
    悉該地上權之狀況，為貫徹登記公示及公信力之旨，系爭土
    地實無時效取得地上權之適用。就已設定地上權之系爭土地
    ，反訴原告主張時效取得，於法自屬無據。
  (三)反訴原告主張，依民法第762 條規定，反訴被告於系爭土地
    之地上權應與所有權混同而消滅，於法亦有不合：按民法第
    762 條本文固規定「同一物之所有權及其他物權，歸屬於一
    人者，其他物權因混同而消滅」，惟其但書亦規定：「其他
    物權之存續，於所有人或第三人有法律上之利益者，不在此
    限」。系爭土地因遭反訴原告無權占用，除行使所有權之物
    上請求權外，反訴被告並得本於地上權之作用，禁止反訴原
    告侵入土地，並排除其占有，地上權之存續，對反訴被告而
    言，實具有法律上之利益。雖系爭土地之所有權及地上權同
    歸屬反訴被告一人，依民法第762 條但書規定，因地上權之
    存續於反訴被告有法律上之利益，反訴被告之地上權自不因
    與所有權混同而消滅。
  (四)反訴原告另主張，系爭52-2地號土地地上權當初登記有錯誤
    ，權利範圍應為56坪5 合6 勺卻被登記為全部，邱阿能登記
    之地上權應在52-19 地號云云，純屬被告想像、揣測之詞，
    且無論如何，不影響反訴被告本於信賴登記而取得地上權之
    狀態：
  1.土地法第43條規定：「依本法所為之登記，有絕對效力。」
    司法院院字第1919號解釋、最高法院41年台上字第323 號、
    50年台上字第96號判例、及最高法院71年台上字第4856號、
    81年台再字第84號、84年台上字第2038號、88年台上字第
    2177號等判決並揭示：「所謂登記有絕對效力，係為保護第
    三人起見，將登記事項賦與絕對真實之公信力，故第三人信
    賴登記機關之登記而取得不動產權利時，不因前手登記原因
    之無效或撤銷而被追奪；第三人本於信賴現存之登記而為取
    得權利之新登記後，即依法取得該登記所表彰之權利。」
  2.依反訴原告所提系爭52-2地號土地登記簿影本之記載，系爭
    土地於45 年6月26日即設定登記地上權予邱阿能，存續期間
    「無限期」，權利範圍「全部」。揆諸土地法第43條及前揭
    解釋、判例及判決，系爭52-2地號土地之地上權登記有絕對
    效力，其登記事項具有絕對真實之公信力；系爭土地地上權
    之有無及其權利範圍等事項，自應以土地登記簿登載之狀態
    為據。反訴被告因信賴地政機關之登記，而自邱阿能之繼承
    人合法受讓該地上權，並完成地上權之新登記，依法，反訴
    被告已取得該地上權登記所表彰之權利。縱使假設前地上權
    人邱阿能之登記原因或事項有反訴原告等指稱與事實不符之
    情事，反訴被告因信賴登記而取得之地上權權利，亦不因此
    而被追奪；反訴原告等不得以該等情事對抗反訴被告，或向
    反訴被告為任何主張。
  3.何況，系爭52-2地號土地之地上權登記應無錯誤，反訴原告
    所謂登記有誤之說詞，完成是出於其主觀臆想。系爭52-2地
    號土地於36年間初登記為陳阿網4 人所有，面積共9 公畝99
    公釐（即999 平方公尺）。該土地於45年設定登記地上權予
    邱阿能，權利範圍為56坪5 合6 勺，約合186 平方公尺。53
    年系爭土地分割；原999 平方公尺之面積，分割為二：52-2
    地號土地保留171 平方公尺，其餘828 平方公尺轉載至52-1
    9 地號。邱阿能之地上權，則仍留存於52-2地號土地。邱阿
    能之原地上權權利範圍186 平方公尺，已超過分割後之52-2
    地號土地面積（171 平方公尺）；亦即分割後之52-2地號土
    地，全部為邱阿能之原地上權權利範圍所涵蓋。是分割後之
    52-2地號土地，於土地登記謄本登載邱阿能之地上權權利範
    圍為「全部」，應無違誤。次按最高法院87年台上字第92號
    判決明示：「地上權設定之初並不以原有建築物、竹木或其
    他工作物存在為必要。」設定地上權，既不以原有建築物、
    竹木或其他工作物存在為必要；邱阿能於45年設定186 平方
    公尺範圍之地上權於52-2地號土地（時面積為999 平方公尺
    ），也沒有限定要在999 平方公尺土地的那一塊特定區域；
    嗣後因土地分割，邱阿能之地上權經登記於分割後之52-2地
    號土地，但仍是在45年設定之初之土地範圍內，其登記應無
    違誤之處。反訴原告一再表示，由土地登記簿記載，該地上
    權所在之52-2地  號已經分割轉載「為」52-19 地號，所以
    邱阿能之地上權應該由52-2地號轉載「為」52-19 地號，其
    說法與事實不合。
  (五)反訴答辯聲明：1.反訴原告之反訴及假執行之聲請均駁回。
    2.若為不利判決，請准反訴被告供擔保免為假執行。
肆、兩造就本件本訴、反訴整理爭點如下：
一、兩造於審理程序中不爭執之事實：
  (一)依土地登記謄本之記載，原告於95年11月22日購買系爭52-2
    地號土地，於96年2 月6 日登記為系爭52-2地號土地之所有
    權人（見本院卷(一)第12頁土地登記謄本）。
  (二)原告與系爭52-2地號土地之出買人丑○○等9 人於95年9 月
    20日簽署債權讓與契約，約定系爭土地之出買人蔡重信等9
    人將其等對無權占有系爭土地之人之侵權行為損害賠償請求
    權及不當得利請求權，讓與原告（見本院卷(一)第34 頁）。
  (三)原告於96年2 月7 日以存證信函通知被告等上開債權讓與之
    事實，經被告等收受無誤（見本院卷(一)第13-33 頁）。
  (四)依土地登記簿影本及謄本之記載，臺北縣中和鄉○○段28張
    小段52-2地號，於45年6 月26日登記地上權予邱阿能，存續
    期限為無限期，權利範圍為56坪6 合5 勺（見本院卷(一)第18
    1 頁土地登記簿影本）；嗣於95年11月15日登記系爭52-2地
    號之地上權予原告，登記原因為讓與，存續期限為無限期，
    權利範圍為全部（見本院卷(一)第12頁土地登記謄本）。
  (五)臺北縣中和市○○段28張小段52-2地號土地登記簿上其他登
    記事項欄記載「因分割轉載-19 地號」之意義，係指52-2地
    號其中部分面積轉載52-19 地號，52-2地號仍存在（見本院
    卷(三)第255 頁本院電話記錄查詢表、本院卷(三)第139頁）。
  (六)系爭52-2地號土地上之房屋由被告占有使用情形如附圖所示
    如下：
  1.被告卯○○之父親顏國勝興建臺北縣中和市○○路○ 段202
    號房屋後，於76年11月6 日將該房屋贈與被告卯○○（見本
    院卷(一)第82頁、第89頁建築改良物贈與所有權移轉契約書影
    本）；該202 號建物占用臺北縣中和市○○段667 地號如附
    圖Ｃ部分面積為35.19 平方公尺。
  2.被告辛○○與己○○於55年間共同興建臺北縣中和市○○路
    ○ 段204 號房屋，為該房屋之共有人（見本院卷(一)第83頁、
    第95至97頁）；該204 號建物占用臺北縣中和市○○段667
    地號如附圖E 部分面積33.87 平方公尺。
  3.被告子○○自55-56 年起即居住在臺北縣中和市○○路○段
    206 號房屋，嗣於74年6 月28日向訴外人庚○○購買該房屋
    （見本院卷(一)第67頁、第83頁、第98頁）；該206 號建物占
    用臺北縣中和市○○段667 地號如附圖Ｇ部分面積40.66 平
    方公尺。
  4.被告丙○○於50年代興建臺北縣中和市○○路○ 段208 號房
    屋（見本院卷(一)第83頁、第100 頁）；該208 號建物占用臺
    北縣中和市○○段667 地號如附圖Ｉ部分面積38.72 平方公
    尺。
  5.被告癸○○之父親游上於56年間向訴外人戊○○購買臺北縣
    中和市○○路○ 段210 號房屋，將該房屋於69年5 月29日贈
    與癸○○，癸○○復於91年9 月3 日將該房屋贈與其配偶即
    被告甲○○（見本院卷(一)第83頁、第101 至106 頁）；該21
    0 號建物占用臺北縣中和市○○段667 地號如附圖Ｋ部分面
    積36.06 平方公尺。
  6.被告辰○○於83年1 月7 日向訴外人劉國珍購買臺北縣中和
    市○○路○ 段212 號房屋（見本院卷(一)第83頁、第107 頁）
    ；該212 號建物占用臺北縣中和市○○段667 地號如附圖Ｍ
    部分面積16.85 平方公尺。
  (七)依土地登記謄本及公告地價明細表之記載（見本院卷(一)第12
    、35頁），系爭52-2地號土地自91年1 月起至96年1 月止，
    每平方公尺之申報地價為35,520元（即公告地價之百分之80
    ）。
二、兩造之爭點：
  (一)本訴部分：
  1.原告本於所有權請求被告卯○○、辛○○與己○○、子○○
    、丙○○、甲○○與癸○○、寅○○與辰○○拆屋返還系爭
    土地是否有理由？
  2.原告請求被告卯○○、辛○○與己○○、子○○、丙○○、
    甲○○與癸○○、寅○○與辰○○返還不當得利是否有理由
    ？若有理由，以年息百分之10計算是否合理？
  (二)反訴部分：反訴原告即被告反訴請求確認就反訴被告即原告
    之系爭土地其等所占用部分有地上權登記請求權存在，並請
    求反訴被告即原告應容忍其等向地政機關辦理時效取得地上
    權登記，是否有理由？
伍、本院之判斷：
一、本訴部分：
  (一)原告主張被告卯○○、辛○○與己○○、子○○、丙○○、
    甲○○、辰○○ 應拆屋還地，為有理由；原告主張癸○○、
    寅○○應拆屋還地，為無理由。
  1.原告與訴外人丑○○、蔡維新、陳命尤、陳志洋、陳冠潔、
    陳彥潔、陳森倫、陳秀倫及蔡良純間就系爭52-2地號土地之
    買賣行為及所有權移轉登記行為均有效，被告為系爭52-2地
    號土地之所有權人：
  (1)原告與訴外人丑○○、蔡維新、陳命尤、陳志洋、陳冠潔、
    陳彥潔、陳森倫、陳秀倫及蔡良純間就系爭52-2地號土地之
    買賣行為及所有權移轉登記行為均非通謀虛偽意思表示：
  按第三人主張表意人與相對人通謀而為虛偽意思表示者，該
    第三人應負舉證之責，最高法院著有48年台上字第29號判例
    意旨參照。而民法第87條第1 項所謂通謀虛偽意思表示，乃
    指表意人與相對人互相故意為非真意之表示而言，故表意人
    與相對人不僅須知表意人非真意，並須就表意人非真意之表
    示相與為非真意之合意，始為相當。
  查原告與訴外人丑○○、蔡維新、陳命尤、陳志洋、陳冠潔
    、陳彥潔、陳森倫、陳秀倫及蔡良純間就系爭52-2地號土地
    所有權全部合意以價金21,546,000元為買賣，並於95年9 月
    20日訂立買賣契約，另原告與訴外人陳命尤、陳志洋、陳冠
    潔、陳彥潔、陳森倫、陳秀倫就系爭52-20 地號土地所有權
    應有部分計1/2 合意以1,512,000 元為價金，亦於95年9 月
    20日訂立買賣契約，2 筆土地之買賣價款計為23,058,000元
    之事實，有土地買賣契約書影本2 份（見本院卷(二)第166-16
    7 頁、96重訴287 號影卷(一)第135-138 頁）。原告就該價金
    之給付，除為蔡良純代償其積欠中國農民銀行500 萬元債務
    ，並墊付系爭土地之增值稅計3,683,573 元外，餘款分別匯
    付予蔡維新、陳命尤、丑○○及趙玲玲，或交付亞詮建設有
    限公司（下稱亞詮公司）為發票人之票據予陳秀倫、陳森倫
    、陳命尤、陳志洋及趙玲玲，亦有土地付款明細、匯出匯款
    申請書、支票、收據、借據、土地增值稅繳款書等件影本為
    證（見本院卷(二)第168-177 頁、96重訴287 號影卷(一)第139-
    153 頁）。上開土地亦經於96年2 月6 日移轉所有權登記與
    原告，復為兩造所不爭執，該買賣契約已履行完畢。由上開
    價款之給付，就價金領收程序甚為周延，繳納之土地增值稅
    又高達3,683,573 元，顯非虛偽。原告主張與訴外人丑○○
    、蔡維新、陳命尤、陳志洋、陳冠潔、陳彥潔、陳森倫、陳
    秀倫間有買賣之真意，應可採信。
  被告雖抗辯上開二買賣契約約定之價金過低，係屬虛偽云云
    ，惟查，被告等在系爭52-2地號土地上建有建物，尚待釐清
    其占有權源，另系爭52-2地號土地上原設定地上權予邱阿能
    ，亦有土地登記簿影本在卷可稽（見本院卷(一)第181 頁）。
    足見系爭土地之占用狀況甚為複雜，嚴重影響其開發與利用
    ，約定價金較一般交易行情為低，合於交易常情。又該買賣
    價金部分係由亞詮公司支付，且部分價金係支付予非契約當
    事人之趙玲玲，固有如前述，惟亞詮公司之負責人袁如影，
    為原告之配偶，則原告以其票據支付價金，亦符於事理。又
    趙玲玲為前地主陳冠潔與陳彥潔指定受領價金之人，業據原
    告陳明，與附於本院卷(二)171 頁票據影本有將受款人陳彥潔
    更改為趙玲玲之情相符，自難執之據認該買賣係屬虛偽。又
    蔡良純所有系爭52-2地號土地所有權應有部分，曾遭債權銀
    行中國農民銀行查封，由原告代償500 萬元始撤銷執行之事
    實，有蓋有「作廢」之借據影本1 紙存卷可憑（見本院卷(二)
    第177 頁）。雖蔡良純之應有部分僅1/6 ，經換算可分得之
    價金固不足500 萬元，惟究屬蔡良純等地主內部價金分攤之
    問題，亦無從執之遽認原告與丑○○、蔡維新、陳命尤、陳
    志洋、陳冠潔、陳彥潔、陳森倫、陳秀倫及蔡良純間之買賣
    行為及所有權移轉登記之行為係屬虛偽。又原告為清理上開
    土地，有對被告等提起本件拆屋還地之訴訟，並為返還占用
    系爭土地利益之請求，且表示有自被告丑○○、蔡維新、陳
    命尤、陳志洋、陳冠潔、陳彥潔、陳森倫、陳秀倫等人受讓
    不當得利債權，惟應係為清理系爭土地以為利用之便宜措施
    ，且是否確有所得，於訴訟確定前亦未可知。是被告抗辯將
    該不當得利債權金額12,884,955元自買賣價金中扣除，再扣
    除亞詮公司所支付之677,672 元，並代償蔡良純債務之500
    萬元後，原告係無償取得系爭土地，足見該買賣係屬通謀虛
    偽所為云云，不足採信。從而，原告與訴外人丑○○、蔡維
    新、陳命尤、陳志洋、陳冠潔、陳彥潔、陳森倫、陳秀倫及
    蔡良純間之買賣行為及所有權移轉登記之行為均非通謀虛偽
    意思表示，其等間就系爭土地之買賣行為及所有權移轉登記
    行為有效，堪以認定。從而，系爭52-2地號土地因買賣而於
    96年2 月6 日所有權移轉登記予原告，有土地登記謄本為憑
    （見本院卷(一)第12頁），原告為系爭52-2地號土地之所有權
    人，亦足認定。
  (2)被告就系爭52-2地號土地，無土地法第104 條第1 項之優先
    購買權：
    按「土地法第一百零四條第一項之優先購買權，解釋上，固
    較同法第三十四條之一第四項所定之共有人之優先承買權為
    優先，但具有該法第一百零四條第一項之優先購買權者，僅
    限於基地之地上權人、典權人或承租人。」，最高法院69年
    度台上字第1815號判決意旨參照。查本件被告對於系爭52-2
    地號土地並無地上權（亦無地上權登記請求權，詳後述）、
    典權或租賃權，是被告顯非土地法第104 條第1 項所定之優
    先購買權人，依法對系爭土地無優先承購權，殆無疑問。被
    告抗辯類推適用土地法第104 條第1 項規定，前地主出售系
    爭土地予原告，未通知有權主張優先承買權之被告，原告與
    前地主間之買賣契約違反土地法強制禁止規定無效云云，並
    無依據，不足採信。
  2.被告卯○○、子○○、甲○○、辰○○就系爭52-2地號其房
    屋占用部分之土地，無買賣關係存在：
  (1)查系爭52-2及52-20 地號土地於55年間係登記為訴外人陳阿
    網、蔡信義、蔡信惠及丑○○所共有，陳阿網所有權應有部
    分6 分之3 ，蔡信義、蔡信惠及丑○○則各6 分之1 ，此有
    土地登記簿影本在卷可稽（見本院卷(一)第178 頁）。被告抗
    辯李應辰、盧阿面、戊○○、林洪英、王攀、鄭新村、庚○
    ○、劉呂阿茉、李綠、邱阿能等於55年3 月15日有向地主陳
    阿網、蔡信義、蔡信惠及丑○○買受系爭土地乙節，固據提
    出合約書、地價稅收據、買賣價金收據、支票及土地使用同
    意書等件影本為證（見本院卷(一)第80、81頁、第84 -126 頁
    ）。惟查：
  蔡信惠於49年2 月2 日即已死亡，有其除戶謄本影本可稽（
    見本院卷(二)第270 頁），自不可能於55年間再與李應辰等人
    訂立買賣合約書，並立據受領買賣價金。被告雖抗辯係蔡信
    惠之繼承人蔡良純代為用印訂約云云，惟為原告所否認，被
    告就此復未舉證以實其說，則其主張係蔡良純代為用印云云
    ，不足採信。被告雖又抗辯蔡良純曾向其等收取地價稅，足
    見系爭買賣係屬真正云云，並提出上開地價稅收據及支票為
    證，惟負擔地價稅之原因多端，買賣、租賃、無權占用土地
    之賠償（此由被告所提附於本院卷(一)第116 、123 頁78 年
    12月12日及同年月28日之收據均記載「茲受到辛○○先生因
    使用彰和段28張小段等3 筆部分土地應付之地價稅款‧‧。
    」、「茲收到癸○○先生因使用彰和段28張小段等3 筆部分
    土地應付之地價稅款，‧‧。」等語益徵）、地上權（如本
    件被告提起反訴，請求確認其等就系爭土地有地上權登記請
    求權存在）等均屬可能，是亦無從僅據被告有繳付地價稅予
    蔡良純之事實，即認蔡良純有承認系爭55年間買賣行為之認
    定。且蔡信惠之繼承人除蔡良純外，另有其配偶蔡曹蟬及被
    告蔡良俊、蔡良盛、蔡良輝、蔡良哲，此亦據原告提出繼承
    系統表及戶籍謄本等件可證（見本院卷(二)第269-275 頁）。
    是亦無從僅據蔡良純收取地價稅之行為，即認蔡信惠之全體
    繼承人均已承認該買賣之法律行為。此外，被告就蔡信惠或
    其全體繼承人確有與其等達成買賣系爭土地意思表示之合致
    乙節，未再舉證以為證明，則原告主張蔡信惠不可能於55年
    3 月15日與李應辰等人達成買賣之意思表示一致，即非不能
    採信。被告抗辯蔡信惠有與陳阿網、蔡信義及丑○○共同出
    賣系爭土地云云，不足採信。
  經本院囑託臺灣南投地方法院訊問證人丑○○時，其證稱：
    「該契約是我母親與對造談妥後，契約不是我親自簽名，我
    將印鑑寄交給在臺北的母親（蔡李心慈），由我母親全權替
    我處理，契約上面的簽名及蓋章是我母親替我所蓋印的。」
    等語，有該院97年7 月11日訊問筆錄影本1 份附卷可憑（見
    本院卷(三)第103-105 頁）。足見該契約係由丑○○及蔡信義
    之母蔡李心慈與買方議定價金後，代理丑○○簽訂。再參以
    證人顏廖寶彩於本院96年度重訴字第287 號事件證述：「‧
    ‧80年蔡信義來找我們，說土地應該處理了。沒有過戶是因
    為沒有辦理繼承。‧‧」等語（見該事件卷(二)第207 頁，97
    年9 月30日言詞辯論筆錄），足見蔡信義就系爭土地有催促
    原告處理之情。而蔡信義係於81年5 月3 日死亡，有除戶謄
    本影本1 份附卷足佐（見本院卷(二)第268 頁），被告卯○○
    所有門牌號碼臺北縣中和市○○路○ 段202 號房屋係自55年
    9 月起課徵房屋稅，亦有臺北縣稅捐稽徵處中和分處函影本
    1 份存卷可稽（見本院卷(一)第88頁），被告辛○○、己○○
    亦提出55年至56年之房屋稅繳稅通知單（見本院卷(一)第95頁
    ），另被告子○○、丙○○、甲○○所有門牌號碼臺北縣中
    和市○○路○ 段206 號、208 號及210 號房屋折舊經歷年數
    為41年，亦有臺北縣政府稅捐稽徵處中和分處函影本3 紙附
    卷可稽（見本院卷(二)第250-252 頁），足見被告所有上開建
    物至少自55至56年間起即有使用系爭土地之情。蔡信義生前
    就被告占用系爭土地乙節，長達20餘年均未為拆屋還地之請
    求，且有催促原告處理之情，則其應知悉且有同意55年間系
    爭土地之買賣行為，則被告抗辯蔡信義有共同出賣系爭土地
    ，即非不能採信。
  又查，證人庚○○、戊○○於

司法院資訊處製作；財團法人民間司法改革基金會備份。
